【裁判字號】    98,消債更,167
【裁判日期】    980831
【裁判案由】    聲請更生程序
【裁判全文】
臺灣彰化地方法院民事裁定           98年度消債更字第167號
聲請人即
債 務 人  甲○○○
上列聲請人因消費者債務清理事件，本院裁定如下：
    主  文
聲請人更生及保全處分之聲請均駁回。
聲請費用新台幣壹仟元由聲請人負擔。
    理  由
一、按消費者債務清理條例施行前，金融主管機關協調成立之中
    華民國銀行公會會員辦理消費金融案件無擔保債務協商機制
    ，雖亦屬當事人自主協商解決債務之方法，然依該債務協商
    機制多僅就還款期限予以寬延而已，就還款金額之讓步條件
    甚少，協商不易成立，於該條例施行後，可期待債權金融機
    構有較大之讓步，如能協商成立，對雙方當事人均屬有利，
    為促使債務人與債權人雙方自主協商債務清償方案，有效分
    配司法資源，節省當事人之勞費，允宜給予再次債務協商之
    機會，故消費者債務清理條例施行細則第42條明定：「本條
    例施行前，債務人依金融主管機關協調成立之中華民國銀行
    公會會員辦理消費金融案件無擔保債務協商機制協商未成立
    者，仍應依本條例第151條第1項規定請求協商。」，次按「
    債務人對於金融機構因消費借貸、自用住宅借款、信用卡或
    現金卡契約而負債務，在或現金卡契約而負債務，在聲請更
    生或清算前，應提出債權人清冊，以書面向最大債權金融機
    構請求協商債務清償方案，並表明「共同協商」之意旨，消
    費者債務清理條例第151條第1項定有明文。準此規定，可知
    債務人必須「提出債權人清冊」，以「書面」向最大債權金
    融機構請求協商債務清償方案，並表明共同協商意旨者，始
    符合踐行前置協商債務之法定要件。此規定明示更生及清算
    程序係債務清理之最後手段，於債務人無法與債權人協商時
    ，始得聲請更生或清算，以清理其債務。如能協商成立，債
    務人無須依該條例聲請更生或清算，可疏減法院負擔，有效
    分配司法資源。又聲請更生或清算不合程式或不備其他要件
    者，法院應以裁定駁回之，但其情形可以補正者，法院應定
    期間先命補正，復為同條例第8條所明定。
二、聲請意旨略以：聲請人因負欠無擔保債務逾新台幣（下同）
    2百餘萬元，於民國95年9月間與最大債權機構中國信託商業
    銀行成立一致性協商，並簽訂協議書（下稱系爭協議書），
    約定共分120期、利率年息百分之8.88、應按月清償25,705
    元；惟因當時聲請人月入3萬元，根本無力負擔協商還款條
    件，不得已於96年8月間毀諾；嗣後，聲請人月入驟降至13,
    000元，遂於98年7月間以書面向最大債權金融機構台中商業
    銀行請求協商債務清償方案，而不成立，爰依法聲請更生，
    併聲請裁定停止本院97年度執字第20635號執行事件之執行
    程序，並禁止債權人對於聲請人行使債權、催收、假扣押、
    起訴或為與起訴有同一效力之行為等保全處分等語。
三、經查：聲請人主張其於95年9月間與最大債權金融機構中國
    信託商業銀行成立一致性協商，並簽訂系爭協議書，嗣於96
    年8月間毀諾，聲請人遂聲請更生，經本院以97年度消債更
    第146號聲請更生事件受理，業經本院於97年10月14日以聲
    請人有能力負擔協商還款條件，並無不可歸責於己之事由存
    在，故裁定駁回其更生聲請，已確定在案。
四、次查：依系爭協議書第3條約定：「本人（指聲請人）如對
    任一債權銀行未依本協議書清償，本協議書除第6條約定（
    保證人同意條款）外，其餘約定視同無效，未到期部份視為
    全部到期，除不得再依協商機制申請協商外，各債務並回復
    依各債權銀行原契約約定辦理。」，此有系爭協議書影本附
    卷可參。準此約定，由於聲請人無正當理由毀諾，聲請人於
    消費者債務清理條例施行前，依金融主管機關協調成立之中
    華民國銀行公會會員辦理消費金融案件無擔保債務協商機制
    成立協商，即系爭協議書已全部歸於無效，其效果實際上與
    未協商或協商不成立相同。嗣於該條例施行後，聲請人僅於
    97年12月間與中國信託商業銀行成立個別協商一致性方案協
    議書，尚未踐行該條例第151條第1項規定前置（共同）協商
    債務之法定要件，本院遂於98年6月19日再次裁定駁回其更
    生聲請，亦已告確定在案（本院98年度消債更字第41號民事
    裁定參照）。
五、又查：依照聲請人所提台中商業銀行98年7月30日前置協商
    退件函影本記載：「‧‧‧茲因台端（指聲請人）此次申請
    事涉下列事由，將視同未請求前置協商，請台端備齊必要文
    件或排除不符合法定申請資格後，再重新提出申請。□曾參
    與前置協商成立或銀行公會協商機制成立」等語。基此，可
    知由於聲請人請求共同協商債務清償方案時所提文件不符規
    定，且未據聲請人同時提出本院歷次駁回更生聲請之確定裁
    定，藉以釋明系爭協議書已全部歸於無效，其效果實際上與
    未協商或協商不成立相同之意旨，再加以台中商業銀行已表
    明聲請人得於備齊必要文件後再重新提出申請。是以，難謂
    聲請人已踐行消費者債務清理條例第151條第1項規定前置協
    商債務之法定要件，自不能發生請求共同協商債務清償方案
    之效果。
六、從而，聲請人更生之聲請於法不合，且無從命其補正，應予
    駁回。又其保全處分之聲請，已失所附麗，應併予駁回。
中    華    民    國    98    年     8    月    31    日
                民事第一庭       法  官  陳正禧
以上正本係照原本作成。
如對本裁定抗告，須於裁定送達後10日內向本院提出抗告狀。
中    華    民    國    98    年     9    月     1    日
                                 書記官  莊素美


司法院資訊處製作；財團法人民間司法改革基金會備份。
